【裁判字號】    97,重訴,3
【裁判日期】    970527
【裁判案由】    分配表異議之訴
【裁判全文】
臺灣雲林地方法院民事判決               97年度重訴字第3號
原      告  雲林縣二崙鄉農會
法定代理人  丙○○
訴訟代理人  鍾竹簧  律師
            辛○○
被      告  己○○
            壬○○
            戊  ○
            甲○○
            丁○○
上  四  人
共      同
訴訟代理人  林永山  律師
上列當事人間請求分配表異議之訴事件，本院於民國97年5 月13
日言詞辯論終結，判決如下：
    主      文
本院九十五年度執字第一一一○五號清償債務強制執行事件，於
民國九十六年十二月二十一日所編製之分配表，其中被告壬○○
在表１編號３所得分配之執行費新臺幣肆萬捌仟元、編號５所得
分配之案款陸佰柒拾萬伍仟玖佰玖拾玖元，被告戊○在表２編號
３所得分配之執行費肆萬元、編號５所得分配之案款伍佰捌拾陸
萬壹仟陸佰肆拾肆元，被告己○○在表３編號３所得分配之執行
費肆萬元、編號５所得分配之案款伍佰柒拾伍萬肆仟捌佰伍拾壹
元，被告甲○○在表４編號３所得分配之執行費萬貳仟元、編
號５所得分配之案款肆佰捌拾貳萬陸仟伍佰貳拾壹元，被告丁○○在表５編號３所得分配之執行費陸萬肆仟元、編號５所得分配
之案款伍佰柒拾壹萬壹仟捌佰陸拾捌元，應予剔除。
訴訟費用由被告壬○○負擔新台幣陸萬肆仟佰壹拾玖元，由被
告甲○○負擔新台幣肆萬貳仟捌佰柒拾玖元，其餘被告每人各負
擔新台幣伍萬仟伍佰玖拾捌元。
    事實及理由
一、原告主張：
  (一)兩造均係本院95年度執字第11105 號強制執行事件併案執行
    債權人，民國96年12月21日本院將上揭執行案件債務人乙○○所有坐落雲林縣二崙鄉○○段572 －1 、57 3、605 、60
    6 －1 、607 地號土地，同鄉○○○段831 －1 、839 、84
    0 地號土地，同鄉○○○段355 －1 、355 －6 地號土地拍
    賣所得案款製成如附件所示分配表，嗣其發現被告等不應受
    分配，前雖向本院聲明異議，然未終結。
  (二)被告五人對債務人乙○○之執行名義，皆係經非訟程序取得
    ，初於聲請裁定時，皆稱係對乙○○之「借款」債權，嗣於
    本案審理中，除被告己○○外，其餘被告皆改稱係「買賣稻
    榖」之欠款，已有不一。又乙○○開立予被告之本票及所設
    定之抵押權日期皆在92年5 月21日或22日，清償日則為次年
    同日，惟屆期被告等並未求償，直至95年7 、8 月間，才同
    時提出本票聲請裁定准予強制執行，且延至96年1 月間始向
    本院聲請強制執行，書狀繕打字跡一模一樣，格式大同小異
    ，連遠住高雄之己○○也無例外，顯係刻意為之。
  (三)又乙○○、庚○○夫婦於88年至92年資金充裕，並無證據證
    明其因建廠房有資金需求或有庚○○所稱周轉不靈之情事。
  (四)綜上所述，被告五人雖稱渠等對本院95年度執字第11105 號
    強制執行事件債務人乙○○有借款、或售榖債權存在，惟交
    易雙方俱無資金帳冊等文件可證，僅使用隨處可得之商業本
    票作等債權證明，自難認渠等對上開執行案件債務人乙○○
    有債權存在，爰依強制執行法第41條之規定，請求將被告等
    就本院95年度執字第11105 號強制執行事件所得分配部分，
    自分配表中剔除。
  (五)聲明：求為判決如主文第1 項所示。
二、被告方面：
  (一)被告己○○辯稱：訴外人乙○○分別於91年2 月8 日及26日
    、92年4 月21日向伊借用150 萬元、150 萬元及100 萬元，
    至92年5 月22日因乙○○無法償還上開債務，乃同意以其所
    有農地設定500 萬元抵押權資為擔保，之後乙○○又陸續於
    93年3 月5 日、95年5 月2 日及6 月9 日向伊分別借用100
    萬元、100 萬元及50萬元，總計借款金額加計利息已超過抵
    押權擔保金額。
  (二)其餘被告則辯稱：
    1.林協成碾米廠從事稻穀交易，並為農委會中區糧食管理處
      （下簡稱糧管處）經收稻穀，係糧管處稻穀委託倉庫，乙○○係負責人，故乙○○即林協成碾米廠，有營利事業登
      記證可稽，被告壬○○、甲○○、戊○、丁○○與乙○○
      均有稻穀交易。壬○○係農民，耕地有四甲多，有農戶種
      稻及輪作、休耕申報書為憑。而甲○○係星合商行負責人
      ，有營利事業登記證為據，向農民買受稻穀再轉賣於林協
      成碾米廠，甲○○本身也種植稻殼，耕地二甲多，有所有
      權狀為憑。而戊○則是二崙春生商行負責人，經營稻穀批
      發買賣，有營利事業網路查詢資料可稽。丁○○則是經營
      飼料行，從事稻穀批發買賣。
    2.近十年來，稻穀買賣環境的轉變，泰半碾米廠皆增設乾燥
      機房，以強化本身競爭能力，林協成碾米廠因經收糧管處
      之稻穀，交易量大，故增設乾燥機日處理量180 公噸，二
      崙鄉農會增設日處理量120 公噸乾燥機對外聲稱耗資千萬
      元以上，林協成碾米廠耗資更鉅，因林協成碾米廠營業額
      鉅大，又是糧管處委託倉庫，故增設廠房設備資金短缺時
      ，被告等人願意繼續讓林協成碾米廠欠款，詎料92年5 月
      間糧管處有意停止林協成碾米廠之經收業務，並於92年5
      月發函與林協成碾米廠，正式停止林協成碾米廠經收港后
      、油車、大同、庄西四村之稻穀收購，有糧管處之函文可
      ，使林協成碾米廠業務量一落千丈，直是晴天霹靂，此從
      糧管處入款乙○○即林協成碾米廠之二崙農會帳戶款項自
      92年以後入款金額銳減自明，有90年5 月起至94年止糧管
      處匯至乙○○款項表可據，乙○○為保障被告等人之債權
      乃簽署本票並設定抵押權予被告等人，後因業務量快速萎
      縮加上高額之銀行利息，無法清償被告等人之債務。此有
      乙○○二崙鄉農會帳戶重要款項出入表為憑。另林協成碾
      米廠之會計金額出入唯一以乙○○二崙鄉農會0000000000
      000000帳戶及其妻庚○○二崙鄉農會0000000000000000帳
      戶為依據，故提出該二人之二崙鄉農會上述二帳戶之往來
      出入，其上就可看出林協成碾米廠之帳目情形。
    3.被告等人載運稻穀至林協成碾米廠地磅秤重量後，林協成
      碾米廠開地磅單為被告等人收執，經過一段期間後，雙方
      會算或以當時稻穀價格結算，例如壬○○90年6 月7 日會
      算88年1 、2 期稻穀及之前欠款共150 萬元，以每一台斤
      10元會算，則為9 萬公斤（每台斤等於0.6 公斤），則另
      外開寄倉單（以地磅單為之）9 萬公斤稻穀寄倉，因之前
      地磅單已開寄倉單可為憑，之前地磅單則蓋付訖，避免重
      複，故地磅單蓋付訖係表示已結算為另寄倉單所涵蓋，非
      表示已付款。
    4.林協成碾米廠係糧管處之委託倉庫，農民載運稻穀至林協
      成碾米廠是先計算稻穀重量，寄倉於林協成碾米廠，等一
      段時間，農民再與林協成碾米廠會算以當時稻穀價格結算
      ，因稻穀價格會有波動，稻穀寄倉就像股票（以張數為單
      位）一樣係以重量為單位，稻穀結算時就像股票賣出以當
      時稻穀價格為結算金額，就是林協成碾米廠要付給農民之
      金額。有時農民見稻穀價格低時，以金額向林協成碾米廠
      買進稻穀就像股票買進一樣，則買進稻榖則以重量為單位
      寄倉於林協成碾米廠日後再以當時稻穀價格賣出結算金額
      ，如壬○○90年6 月7 日以其妻鍾廖秋匯1,055,000 元至
      乙○○帳戶向林協成碾米廠購買稻穀72,000公斤（當時稻
      穀價格），後同年11月18日稻穀價格高時賣出每台斤12.7
      元得1,524,000 元。然稻穀價格有波動高低起伏，農民結
      算買賣以何時為之自行判斷，就像股票買賣會有盈虧情形
      存在。
    5.另窺之該地磅單皆已泛黃老舊，且皆編有流水號，要謂臨
      訟作假實無可能，且經乙○○具結證實，當場每一張經證
      人乙○○確認皆為林協成碾米廠之交易憑證，足見皆為真
      實，毋庸置疑。
    6.又再就被告每筆土地設定之每筆金額皆遠少於每筆土地之
      公告現值甚多，遑論市價，倘若今被告等與乙○○欲虛偽
      設定圖謀脫產，設定金額自當皆高於每筆土地之公告地價
      ，甚或市價甚多方為合理，惟被告皆未有如此情事，足見
      被告等與乙○○確係有債權存在。
    7.被告等皆係世居於二崙農會附近之殷實農民，以種植稻穀
      及收購稻穀為業，原告係在地化且區域化之農會，對被告
      等之背景、職業、身世皆知之甚詳，對被告有多少土地財
      產，從事稻穀買賣，於原告二崙鄉農會有多少存款皆了然
      於胸，且糧管處停止林協成碾米廠稻穀經收事宜，轉為原
      告二崙鄉農會經收，被告等人與原告均有稻穀交易，豈會
      不知被告等人與乙○○有債權債務存在，故原告二崙農會
      明知被告與乙○○皆有確實債權存在並無虛偽作假，竟提
      出異議之訴，連乙○○最大債權銀行彰化銀行及台灣中小
      企業銀行均未提出異議，原告恣意浪費司法資源，實不足
      採。
    8.地磅單原本就是林協成碾米廠對外買賣與支付貨款的憑證
      ，它所代表的是實物買賣的事實；而長期以來，乙○○習
      慣於以二崙農會的存摺取代流水帳，若能追溯重點資金來
      龍去脈，此舉並無不妥。林協成碾米廠與壬○○等人，長
      期以來便存在著買賣關係，彼此間針對債權憑證的保存，
      係針對積欠貨款部份加以保留。原告欲以已結帳貨款的資
      金往來蓄意侵奪債權人權利，而以此混淆未結清之帳款，
      此舉實令人匪夷所思。
    9.此外，原告以活期利率推估本金的算法亦令人啼笑皆非。
      以庚○○銀行存款為例，90年3 月29日林協成碾米廠工廠
      負責人由林大乾變更為乙○○。在更名之前，乙○○之妻
      庚○○於銀行存摺利息收入係其私有資產，而乙○○部分
      嚴格講起來90年3 月29日未接手林協成碾米廠前其銀行存
      款係其私有資產，且就對方律師提供之資料於庚○○88年
      利息收入約165,874 元，89年利息收入168,722 元，以當
      時定存利率4.9 ﹪推估，僅有3,443,306 元，並非以1%活
      儲為計算，且並非林協成碾米廠之資產。怎可能每日活儲
      存款都有千萬元餘額，才有可能原告所稱以活儲1%為算，
      看乙○○、庚○○之二崙農會帳戶交易明細就可知悉，將
      定期存款轉用活期利率推估，造成千餘萬元價差，此種作
      價手法果真令人咋舌。況且90年2 月以後，庚○○陸續將
      私有財產匯入，以解工廠之需。於此，再次佐證林協成碾
      米廠當時資金需求的狀況。
    10.工廠的經營，資產種類涵蓋：不動產、預備金、週轉金。
      相對不同的資源，扮演的角色，不盡然相同。壬○○等人
      的資金，就林協成碾米廠而言，係週轉所需，也因為有這
      些資金的挹注，造成88－92年間，乙○○對於金融機構的
      現金狀況良好。但是，當92年以後，業務因政策而萎縮，
      乙○○夫婦，為了挽救工廠，同時為了對客戶負責，持續
      將定存、股票等資本，拿出來支付利息與償還一般農民的
      穀款。最後，連不動產也提供抵押。假如，當初經營工廠
      時，有藏匿財產的念頭，當是反其道而行，金融機構的利
      息怎麼會持續繳納至彈盡糧絕之時？
    11.依原告所提數據：乙○○於90年4 月23日至91年10月30日
      共匯于丁○○7,124 萬元（實際應為5 千餘萬元），及其
      他被告壬○○、戊○、甲○○。觀其後之推斷，論點著實
      荒謬。依其論點：一旦買賣雙方有設定抵押確定當時債權
      債務關係，隨後之買賣當立即中止，否則債權將因資金往
      來而抵銷。事實上，數據背後真正意涵是，丁○○能完成
      數額龐大之買賣，顯示其平日信譽良好，且資本雄厚。因
      此，當林協成碾米廠資金緊俏之時，丁○○便成為首選之
      金主。況且，因買賣所產生的互信，一經林協成碾米廠提
      出土地設定抵押，確定彼此的借貸關係以後，買賣與借貸
      之間豈可如二崙農會這般前後帳款拼湊混淆。除此之外，
      買賣雙方必然有進有出，豈可如原告這般，認定實物憑證
      是假（地磅單），貨款支付是真（匯款紀錄）。一味地漠
      視債權人所提債權發生的事實憑據，不斷流露出對債務人
      舊有往來客戶的興致，意圖無限延伸以致模糊焦點。既然
      資金流向、買賣事實與設定額度合乎情理，設定程序合乎
      法理，豈可容原告一再地指鹿為馬。如此一來，原告所質
      疑的豈只是法令對債權人所做保障的公信力。
    12.綜觀本案之始末，兩造所提之資金往來證明，再再顯示林
      協成碾米廠與債權人之間買賣頻繁，期間買賣事實無庸置
      疑。至於資金需求方面，在整個投資與支付利息的過程，
      並不能因曾與金融機構貸款，整個財務狀況便一帆風順；
      相對地，龐大的利息支付，反而牽引出更大的需求。而92
      年所發生林協成碾米廠停收公糧事件是造成工廠經營收支
      難以平衡的主因。就利益而言，假使壬○○等人債權不成
      立，債務無端一筆勾消，林協成碾米廠將坐收漁翁之利，
      如果只重利益不顧道義，乙○○夫婦何苦仗義執言？因此
      ，整個重點應看林協成碾米廠在危機發生後，整個資金的
      流向是朝向償付債款與支付利息，或是意圖隱匿與藏私。
      顯然地，二崙農會所提供的92年前，乙○○夫婦有較充裕
      私人資產。其後，資本陸續匯向工廠以維持開銷與利息支
      出。而農會方面卻意圖利用債務人跟債權人頻繁的買賣，
      蓄意模糊焦點，此舉實有失厚道與公理。
    13.按當初壬○○等四人提出拍賣抵押物裁定，本票票款以借
      款稱之，係一般人常稱：我欠妳算我向妳借（台語），不
      然怎會有年息6%、7%之利息，因積欠穀款，演變成借貸關
      係，整個用語重點應是陳述債權的事實及律師事務所之便
      宜行事。而壬○○等四人交由同一律師事務所處理非訟程
      序事宜，當然繕打字跡、格式會一樣，這又何好奇怪？
  (三)聲明：駁回原告之訴。
三、得心證之理由：
  (一)按債權人或債務人對於分配表所載各債權人之債權或分配金
    額有不同意者，應於分配期日一日前，向執行法院提出書狀
    ，聲明異議；執行法院對於異議認為正當，而到場之債務人
    及有利害關係之他債權人不為反對之陳述或同意者，應即更
    正分配表而為分配；更正之分配表，應送達於未到場之債務
    人及有利害關係之他債權人，債務人及債權人於受送達後三
    日內不為反對之陳述者，視為同意依更正分配表實行分配。
    其有為反對陳述者，應通知聲明異議人；異議未終結者，為
    異議之債權人或債務人，得向執行法院對為反對陳述之債權
    人或債務人提起分配表異議之訴。強制執行法第39條第1 項
    、第40條第1 項、第40條之1 、第41條第1 項前段規定甚明
    。查，本院95年度執字第11105 號強制執行事件，於96年12
    月21日將拍賣訴外人乙○○所有坐落雲林縣二崙鄉○○段57
    2 －1 、573 、605 、606 －1 、607 地號土地，同鄉○○○段831 －1 、839 、840 地號土地，同鄉○○○段355 －
    1 、355 －6 地號土地所得案款製成如附件所示分配表，並
    定於97年1 月14日下午3 時在本院民事執行處實行分配，嗣
    原告以上揭分配表內所載被告之債權不存在，不應受分配為
    由，而於96年12月31日具狀聲明異議，本院民事執行處乃於
    97 年1月2 日發函通知原告應於分配期日起10日內提起分配
    表異議之訴，原告遂於97年1 月18日提起本訴等情，有原告
    提出之本院民事執行處96年12月21日雲院隆95執庚字第1110
    5 號函（含分配表）、97年1 月2 日雲院隆95執庚字第1110
    5 號函（均為影本）各1 份【見卷(一)第9 －22頁】為佐，並
    經本院依職權調閱上揭案號強制執行卷宗查明無誤；從而原
    告提起本訴核與上揭規定相符，合先敘明。
  (二)次按「當事人主張有利於己之事實者，就其事實有舉證之責
    任」，民事訴訟法第277 條前段定有明文。又強制執行法第
    41條所定之分配表異議之訴乃屬形成之訴，訴訟標的為異議
    權，若原告係以被告參與分配之債權不存在為聲明異議之理
    由，本質上即寓含有消極確認債權不存在訴訟之性質，則參
    與分配之債權存否乃判斷異議權有無之前提，亦即須先審理
    該債權存否後才就異議權加以判斷，於確認該有爭議之債權
    不存在後，始為剔除該債權於分配表外之形成判決，是依舉
    證責任分配法則，應由主張該債權存在之被告負舉證之責。
    本件原告主張被告五人於上揭執行事件分配表中之應受分配
    金額應予剔除，就其主張之事實係否認被告受分配之債權存
    在，依上開說明，即應由被告就渠等與執行債務人乙○○間
    之債權債務法律關係存在乙節負舉證之責，待其完成舉證責
    任後，始由原告就被告之參與分配債權不實之權利障礙事實
    負舉證責任。
    1.被告己○○辯稱：附件－分配表3 編號5 所列之500 萬元
      ，其中400 萬元係乙○○向伊所借用之款項，其餘100 萬
      元則為利息，嗣乙○○並於92年5 月23日將所有座落雲林
      縣二崙鄉○○○段355 －1 、355 －6 地號土地設定500
      萬元抵押權予伊，資為擔保一節，固據提出存摺節影本3
      份、匯款申請書影本7 份等件【見卷(一)第86－95頁】為佐
      。惟為原告所否認，並以上揭情詞為辯。經查，被告己○○提出之世華聯合商業銀行及建華銀行之存摺節影本【見
      卷(一)第86－88頁】，固可證明其於89年11月份，93年3 、
      4 月份及95年4 、5 月份有存款之事實，然被告是否曾貸
      給乙○○400 萬元，僅依上揭存款證明文件，尚難憑認。
      其次，觀諸被告所提出之91年2 月8 日台灣中小企業銀行
      及郵政跨行匯款申請書【見卷(一)第89、90頁】所載之匯款
      人均為訴外人陳肇安，並非被告己○○，則上揭2 份匯款
      申請書所載金額共計150 萬元是否為被告己○○匯予乙○○之款項，已有疑義。又被告己○○提出之建華銀行匯款
      申請書3 份【見卷(一)第93－95頁】，其匯款日期分別係93
      年3 月份、95年5 月及6 月份，且係屬上揭500 萬元抵押
      權設定後之金錢往來，與被告所稱之本案系爭500 萬元借
      款要屬無涉，亦為被告所自認。此外，被告所提出之其餘
      匯款申請書【見卷(一)第91、92頁】固可證明其於91年2 月
      26日及92年4 月21日分別匯給乙○○150 萬元及100 萬元
      ，共計250 萬元；然存款帳戶互為匯款原因多端，或為買
      賣，或為贈與，或其他之法律關係不一而足，非謂一有金
      錢之交付，即得推論授受金錢之雙方即屬消費借貸關係，
      此為眾所週知之事實，則被告己○○匯給乙○○之上揭25
      0 萬元款項，是否係屬借款？亦未見被告舉證以明。綜上
      ，被告己○○所提之上開書據，並不足以證明其與乙○○
      間有金錢借貸關係存在，被告泛稱92年5 月23日前乙○○
      共計積欠其借款本息500 萬元（本金400 萬元、利息100
      萬元）云云，自非可採。
    2.被告甲○○辯稱：89年1 期稻作收成後其曾在乙○○所
      經營之林協成碾米廠入榖233,754.3 公斤，後經折換為乾
      榖，再轉為寄倉，依當時榖價每台斤10.5元計算，折算成
      現金為2,763,156 元，再經加款41,447元，還款995,000
      元，乙○○至此總計積欠其該期稻榖款為1,809,604 元。
      90年1 期稻作收作其再入榖176,184 公斤，經折換乾榖
      再依當時榖價每台斤12.7元換算成現金，乙○○此期積欠
      其稻榖款為2,983,382 元。乙○○積欠其上開二期榖款
      合計為470 萬元，後乙○○償還其中220 萬元，所餘250
      萬元於90年6 月15日其則將之轉換為18萬公斤溼榖寄倉，
      至91年11月7 日繳公糧後，其在乙○○之寄倉稻穀尚有68
      ,910.45 公斤。91年7 月間其再以現款211 萬元向乙○○購買稻穀12萬公斤並寄存在林協成碾米廠，同年9 月賣
      出10,923.12 公斤，92年3 月補進44,794.44 公斤，是在
      91年間其在乙○○處寄存之稻榖總重為153,871.32公斤。
      至此（即91年及92年間），其寄倉在乙○○處之稻穀合計
      重量為222,781.77公斤（即68,910.45 ＋153,871.32＝22
      2,781.77公斤），92年9 月23日其與乙○○會算，經以
      每台斤10.45 元折算成現金共為3,880,114 元，乙○○付
      清部分現款80,114元，尚欠其380 萬元云云【見卷(一)第10
      2 頁】，固據其提出地磅單影本、存摺節影本等在卷【見
      卷(一)第104 －121 頁、第123 －142 頁】為佐。惟觀諸被
      告甲○○所提出之上開地磅單，其中89年度之地磅單均蓋
      有「付訖」字樣；另其餘90年度之地磅單則未蓋有付訖字
      樣。且經會算或轉單之地磅單均會蓋付訖字樣，業為被告
      甲○○所自認【見卷(一)第102 頁】，而被告甲○○既自承
      其所持有之上開地磅單均已經會算，則上開地磅單為何部
      分蓋有付訖字樣，部分未蓋，被告所言與其所提出之地磅
      單內容顯有差異，因之，上揭地磅單之真實性即有可疑。
      其次，從被告甲○○所持有且經提出之上開89年度之地磅
      單，其可見之最後流水編號為「0000000 」，縱僅從編號
      「0000000 」地磅單開始起算至上開「0000000 」編號地
      磅單為止，林協成碾米廠於89年第1 期稻作收成後與他人
      之寄倉交易筆數粗估即可達上千筆，如此龐大之交易量，
      衡諸常情，林協成碾米廠自不可能不設任何會計帳冊，以
      記錄每日、每筆交易情形及實際庫存數量，惟據原告聲請
      乙○○提出林協成碾米廠86年至92年間「會計帳簿」及「
      買賣稻穀帳冊」以供參酌時，乙○○竟陳稱林協成碾米廠
      未設有帳冊云云【見卷(二)第30頁調查筆錄】；乙○○所言
      顯與常情有違，其有故意隱匿事實之虞。再者，倉單或收
      據之立書人均會在單據上簽名或蓋章，以示負責；另單據
      之受領人亦會要求立據人簽名或蓋章，尤其在連續多筆交
      易行為，更屬必要，此為眾所週知之事實。本件被告甲○○所提出之上揭林協成碾米廠地磅單幾無乙○○或其員工
      之簽名或蓋章，如此不具保障效力之地磅單，被告甲○○
      竟長期持有，並以之作為交易憑證，此舉顯與常情亦有所
      違。綜上，被告甲○○就乙○○如何積欠其系爭400 萬元
      【即附件－分配表4 編號5 】買賣稻穀款，僅含糊以若干
      數據拼湊計算以對，且其所提出上開地磅單亦係疑點重重
      ，自難信其主張為真實。
    3.被告壬○○辯稱：88年1 、2 期賣榖款816,701.7 元加
      計先前欠款688,000 元，乙○○償還4,702 元後，尚欠其
      150 萬元，上開款項後轉換為稻穀共取得9 萬公斤轉寄倉
      於林協成碾米廠。90年1 、2 期賣榖款連同乙○○向其
      借用16萬元，乙○○共計欠其2,387,327.8 元，上開款項
      後轉換為稻穀共取得143,240 公斤，亦寄倉於林協成碾米
      廠。91年10月18日匯款567,000 元向乙○○購買稻穀36
      ,000公斤寄倉。92年5 月19日入稻榖50,162.66公斤。91年
      及92年間合計寄倉入稻榖86,162.66 公斤（36,000＋50,1
      62.66 ＝86,162.66 公斤），嗣以每台斤10.5元結算，計
      為1,507,845 元。總計88年、90年、91年及92年四年間，
      乙○○計欠其5,395,172 元云云【見卷(一)第143 頁】，固
      據其提出地磅單影本、存摺節影本等件【見卷(一)第145 －
      148 頁、第150 －162 頁】為佐。惟觀諸被告壬○○所提
      出之上開林協成碾米廠地磅單亦無乙○○或其員工之簽名
      或蓋章，是上開地磅單是否真實，已不無可疑。其次，被
      告壬○○自承其於88年及90年間在林協成碾米廠所寄放者
      係稻穀實物，其重量分別為9 萬公斤及143,240 公斤，並
      非現金，而上開寄倉稻穀壬○○有無將之出售，售價為何
      ？均付之闕如，被告壬○○卻將之列入系爭600 萬元售榖
      款內，已非的論。再者，被告壬○○提出之鍾廖秋存摺節
      影本於90年6 月7 日固有1,055,000 元轉帳記錄，然上揭
      轉帳款，是否確係用於向乙○○購買稻縠？單依上開轉帳
      紀錄亦尚難憑認。此外，茍如被告壬○○所述，其與乙○○之稻穀寄倉交易均已結算，並由乙○○開立票據付款，
      則被告壬○○提出之上揭地磅單為何有部分鈐蓋付訖字樣
      ，有部分卻未蓋？且乙○○亦未將已結算之地磅單索回，
      任由被告保留，復未建立任何會計帳冊記載渠等龐雜交易
      情形，亦顯與一般交易情形有違。綜上，被告壬○○就乙○○如何積欠其系爭600 萬元【即附件－分配表1 編號5
      】買賣稻穀款，僅空泛提出上開地磅單為佐，且其所聲請
      傳訊之證人乙○○亦含糊其詞，甚或拒絕提供相關交易帳
      冊以供查驗，被告之主張，自難信為實實。
    4.被告戊○辯稱：89年1 、2 期稻作收成後，伊在林協成
      碾米廠寄倉共計117,817.2 公斤，經以每台斤11.8元結算
      後共計售得2,317,072 元，90年6 月11日經乙○○清償13
      0 萬元，其餘款項轉換為乾榖6,000 公斤繼續寄倉；同年
      7 月16日買賣乾榖17,097公斤，剩42,903公斤，91年3 月
      4 日以每台斤13.6元結算，計售得972,468 元。90年1
      、2 期稻作收成後，伊在林協成碾米廠寄倉共計189,996
      公斤，經以每台斤13.6元結算後共計售得4,306,576 元。
      前揭90及91年兩年度售榖款合計5,279,044 元（972,46
      8 ＋4,306,576 ＝5,279,044 元），乙○○於91年3 月4
      日償還279,044 元，尚欠500 萬元。上開款項，以當時稻
      穀每台斤10元計算，轉成30萬公斤寄倉云云【見卷(一)第16
      3 、164 頁】，固據其提出地磅單影本等件【見卷(一)第16
      5 －211 頁】為佐。惟觀諸被告戊○所提出之上開林協成
      碾米廠地磅單並無乙○○或其員工之簽名或蓋章，且被告
      所聲請傳訊之證人乙○○亦未提供林協成碾米廠之任何「
      會計帳簿」及「買賣稻穀帳冊」以資核對，是上開地磅單
      是否真實，已有可疑。其次，依被告所言90年6 月11日伊
      在林協成碾米廠寄倉之乾榖重量為6,000 公斤，同年7 月
      16日買賣乾榖17,097公斤，剩42,903公斤，而對此一「42
      ,903公斤」數據來源出處，被告亦含糊略過，未提相關事
      證以明。再者，被告戊○提出之上開林協成碾米廠地磅單
      ，有部分以戊○名義所開立，有部分非以戊○名義所開立
      ，是上揭地磅單所載稻穀是否為戊○所寄倉，亦有疑義，
      而證人乙○○亦未提供林協成碾米廠之任何「會計帳簿」
      及「買賣稻穀帳冊」以資核對，被告空言為其所寄倉，亦
      無可取。綜上，被告戊○就乙○○如何積欠其系爭500 萬
      元【即附件－分配表2 編號5 】買賣稻穀款，僅含糊以若
      干數據拼湊計算以對，且其所提出上開地磅單亦有重重疑
      點，自難信其主張為真實。
    5.被告丁○○辯稱：89年1 、2 期稻作收成後，伊在林協
      成碾米廠寄倉共計1,615,960 公斤，至90年4 月23日乙○○共匯給伊稻穀款1,440 萬元，會帳後尚積欠稻榖款380
      萬元。90年1 期稻作收成，伊在林協成碾米廠寄倉1,58
      0,770 公斤，至90年9 月25日共匯給伊稻穀款1,474 萬9
      千元，會帳後尚積欠榖款120 萬元。上開二筆貨款因乙○○無力支付，乃於92年5 月開立面額500 萬元之本票交
      伊收執云云【見卷(一)第212 頁】，固據其提出地磅單影本
      等件【見卷(一)第238 －864 頁】為佐。惟觀諸被告丁○○
      所提出之上開林協成碾米廠地磅單並無乙○○或其員工之
      簽名或蓋章，且被告所聲請傳訊之證人乙○○亦未提供林
      協成碾米廠之任何「會計帳簿」及「買賣稻穀帳冊」以資
      核對，是上開地磅單是否真實，已有可疑。其次，就如被
      告丁○○所述，其與乙○○間之稻穀寄倉交易均已結算，
      除少部分款項由乙○○開立票據支付，並設定抵押權為擔
      保外，其餘大部分貨款均已付清，茍若如是，被告丁○○
      提出之上揭地磅單為何部分鈐蓋付訖字樣？部分未蓋付訖
      字樣？（尤其90年度交易之地磅單僅1 張未蓋付訖字樣，
      顯與被告所述之已結算付款情形有顯著差異）且乙○○亦
      未將已結算之地磅單索回，任由被告丁○○保留，乙○○
      復未建立任何會計帳冊記錄渠等龐雜交易情形，顯與一般
      交易情形有異。再者，被告丁○○既自承其與乙○○於89
      年及90年間每年均有上千萬元之穀物交易，如此龐大、長
      期之商業交易行為，雙方俱未編製記帳憑證，亦未設置會
      計帳簿，不僅有悖於商業會計法相關規定，且難令人相信
      渠等間確有系爭500 萬元【即附件－分配表5 編號5 】買
      賣稻穀款債權債務關係存在。
    6.此外，參諸訴外人乙○○、庚○○夫婦，於88－92年間，
      現金收支狀況良好，渠等於金融機構之存款並不少，由乙○○夫妻財稅及金融交易往來資料【見卷(二)第31、32頁、
      卷尾證件存置袋、第59－87頁、第141 －233 頁】中，可
      知88年間，渠等二人銀行存款利息各為62,448元、164,
      855 元、1,019 元，合計228,322 元。在原告處之存款最
      高額，介於3 ～500 萬之間，一銀西螺分行定存也有300
      萬元上下。二人還購買三陽2000CC約80萬元新車一部，亦
      有中鋼、台塑、華南、永豐餘、一銀等多檔股票，股利就
      分配了306,174 元。89年間，渠等二人存款利息各為16
      7,526 元、125,437 元、43,285元，在原告處之存款最高
      額達到2,000 餘萬元，一銀西螺分行定期存款亦有250 萬
      元，亦有彰銀、台塑、日月光、華銀、一銀、永豐餘多檔
      股票，分配股利合計27,451元。90年間，渠等二人存款
      利息所得各為34,573元、6,972 元、57,732元、57,677元
      、56,758元、4,903 元、10,513元，合計229,128 元。在
      原告處之存款二人合計最高達2,600 多萬元、一銀西螺分
      行定存也有100 萬元上下，且有林協成碾米廠帳戶收入57
      4,963 元，另有中鋼、日月光、台塑、彰銀、華銀、一銀
      多檔股票，當年分配股利達92,866元。91年間，渠等二
      人存款利息所得各為39,467元、1,640 元、4,033 元，合
      計45,140元，在原告處之存款二人合計最高達1,800 餘萬
      元，仍有台塑、中鋼、彰銀、一銀、華南金控多檔股票、
      分配股利也有13,442元，另由渠等二人設於原告農會之帳
      戶資料中，亦未見有資金缺口情事，顯見乙○○夫妻於88
      年至91年間財務狀況，根本不可能積欠稻榖交易款或有借
      款之必要。況被告5 人聲請對訴外人乙○○之財產為強制
      執行，渠等憑藉之債權證明文件，俱屬乙○○所開立之商
      業本票，而上開商業本票其發票日期皆在92年5 月21日或
      22日；乙○○甚或同時將其所有無負擔且較有價值之不動
      產特意設定抵押權予被告等5 人資為擔保之事實，有原告
      提出並為被告所不爭執之本院95年度票字第522 、541 、
      542 、555 、556 、557 號民事裁定及確定證明書、本票
      、抵押權設定契約書等件（均為影本）為證【見卷(一)第26
      －70頁】。被告等五人同時與乙○○為上開行為，時機上
      實屬過於巧合而令人難以置信，更顯露鑿痕灼灼。
  (三)綜上所述，被告己○○既未能舉證證明其對訴外人即本院95
    年度執字第11105 號強制執行事件債務人乙○○有如附件－
    分配表3 編號5 所列之500 萬元借款債權存在。另其餘被告
    壬○○、戊○、甲○○、丁○○等人亦未能舉證證明渠等對
    乙○○依序有如附件－分配表1 編號3 所列之600 萬元，表
    2 編號5 所列之500 萬元，表4 編號5 所列之400 萬元，表
    5 編號5 所列之500 萬元之買賣稻穀貨款本金債權存在。則
    被告等5 人於本院95年度執字第11105 號強制執行事件受分
    配，即屬不合法。職故，原告依強制執行法第41條規定，請
    求將被告在本院95年度執字第11105 號清償債務執行事件，
    於96年12月21日所製作之分配表1 編號3 所得分配之執行費
    48,000元、編號5 所得分配之6,705,999 元款項，表2 編號
    3 所得分配之執行費40,000元、編號5 所得分配之5,861,64
    4 元款項，表3 編號3 所得分配之執行費40,000元、編號5
    所得分配之5,754,851 元款項，表4 編號3 所得分配之執行
    費32,000元、編號5 所得分配之4,826,521 元款項，表5 編
    號3 所得分配之執行費64,000元、編號5 所得分配之5,711,
    868 元款項，應予剔除，為有理由。
  (四)本件判決之基礎已臻明確，兩造其餘之攻擊方法及舉證，對
    判決之結果不生影響，毋庸一一論列，併予敘明。
四、據上論結，本件原告之訴為有理由，依民事訴訟法第78條、
    第85條第1 項後段，判決如主文。
中    華    民    國    97    年    5     月    27    日
                  民事第一庭    法  官  蔣得忠
以上正本係照原本作成
如對本判決上訴，須於判決送達後廿日內向本院提出上訴狀
中    華    民    國    97    年    5     月    27    日
                                書記官  賴成育


司法院資訊處製作；財團法人民間司法改革基金會備份。
